ACORDAO-COMPLETO-2569393

ACÓRDÃO 1140/2023 ATA 3/2023 - PRIMEIRA CÂMARA

VISTOS, relatados e discutidos estes autos que tratam de pedidos de reexame interpostos pela Sra. Maria Silvia Barros Lorenzetti e pela Câmara dos Deputados em face do Acórdão 1143/2022-TCU-Primeira Câmara, por meio do qual esta Corte de Contas considerou ilegal, o ato de concessão de aposentadoria emitido em favor da primeira recorrente;
ACORDAM os ministros do Tribunal de Contas da União, reunidos em Sessão da 1ª Câmara, ante as razões expostas pelo Relator e com fundamento nos arts. 33 e 48 da Lei 8.443/1992, em:
9.1. conhecer do presente pedido de reexame, para, no mérito, dar-lhe provimento parcial, tornando sem efeito o subitem 9.3.1 da decisão recorrida, e determinar à Câmara dos Deputados que promova o destaque do valor correspondente ao reajuste incidente sobre a VPNI derivada de quintos/décimos de funções comissionadas, dados pelas Leis 12.777/2012 e 13.323/2016, sujeitando a parcela destacada à absorção por quaisquer reajustes remuneratórios posteriores a 23/10/2020, consoante restou decidido no Acórdão 2718/2022-TCU-Plenário;
9.2. encaminhar cópia desta deliberação à Sra. Maria Silvia Barros Lorenzetti e à Câmara dos Deputados.

Pedidos de reexame interpostos em face de decisão que considerou ilegal ato de concessão de aposentadoria emitido em favor de um dos recorrentes.

Primeira Câmara

Câmara dos Deputados.

3. Recorrentes: Câmara dos Deputados; Maria Silvia Barros Lorenzetti (XXX.465.451-XX).

13.1. Ministros presentes: Benjamin Zymler (na Presidência), Vital do Rêgo (Relator) e Jorge Oliveira.
13.2. Ministros-Substitutos convocados: Augusto Sherman Cavalcanti e Weder de Oliveira.
13.3. Ministro-Substituto convocado que não participou da votação: Weder de Oliveira.

VITAL DO RÊGO

Ministro Jorge Oliveira.

Adoto como parte do relatório, com os devidos ajustes de forma, a instrução elaborada no âmbito da Unidade de Auditoria Especializada em Recursos - AudRecursos (peça 43) , com a qual se manifestou de acordo o corpo gerencial daquela unidade técnica especializada (peça 44) , a seguir transcrita:
INTRODUÇÃO
1.	Trata-se de pedidos de reexame (peças 23 e 31) , interpostos pela Câmara dos Deputados e pela Sra. Maria Sílvia Barros Lorenzetti, contra o Acórdão 1143/2022-TCU-Primeira Câmara (peça 18) .
1.1.	A deliberação recorrida apresenta o seguinte teor:
VISTOS, relatados e discutidos esses autos de aposentadoria de Maria Sílvia Barros Lorenzetti no cargo de Analista Legislativo da Câmara dos Deputados.
ACORDAM os ministros do Tribunal de Contas da União, reunidos em sessão da 1ª Câmara, ante as razões expostas pelo Relator, e com fundamento nos artigos 71, inciso III, da Constituição Federal de 1988, 1º, inciso V e 39, inciso II, da Lei 8.443/1992, 1º, inciso VIII, 259, inciso II, 260, § 1º, e 262, do Regimento Interno, e na Súmula TCU 106, em:
9.1. considerar ilegal o ato de aposentadoria de Maria Sílvia Barros Lorenzetti e negar-lhe registro;
9.2. dispensar a devolução das quantias recebidas de boa-fé pela interessada até a data de ciência desta decisão pela Câmara dos Deputados;
9.3. determinar à Câmara dos Deputados que:
9.3.1. retifique os valores percebidos a título de incorporação de quintos/décimos da servidora, excluindo reajustes que não decorram de revisão geral de remuneração dos servidores públicos, desde a edição da Lei 9.527/1997, para as parcelas até então incorporadas e convertidas em VPNI;
9.3.2. promova, no prazo de 30 (trinta) dias, o destaque da (s) parcela (s) de quintos incorporada (s) com amparo em funções comissionadas exercidas entre 8/4/1998 a 4/9/2001 e transforme-a (s) em "Parcela Compensatória" a ser absorvida por quaisquer reajustes futuros, consoante decidido pelo STF no RE 638.115/CE, após cumprida a determinação do subitem anterior;
9.3.3. comunique à interessada a presente deliberação e a alerte que o efeito suspensivo proveniente da interposição de eventuais recursos junto ao TCU não a exime da devolução dos valores percebidos indevidamente, caso o recurso não seja provido;
9.3.4. no prazo de 30 (trinta) dias, contados da ciência da decisão, envie a este Tribunal documentos comprobatórios de que a interessada está ciente do julgamento deste Tribunal.
9.3.5. esclarecer à unidade de origem que o ato ora considerado ilegal poderá prosperar, mediante a emissão e o encaminhamento ao Tribunal de novo ato de aposentadoria, livre das irregularidades apontadas, em substituição ao ato ora examinado (grifos acrescidos) .
HISTÓRICO
2.	Recorre-se, especificamente, contra o subitem 9.3.1 do Acórdão 1143/2022-TCU-Primeira Câmara, que assim dispôs:
9.3.1. retifique os valores percebidos a título de incorporação de quintos/décimos da servidora, excluindo reajustes que não decorram de revisão geral de remuneração dos servidores públicos, desde a edição da Lei 9.527/1997, para as parcelas até então incorporadas e convertidas em VPNI;
2.1. O subitem supra foi redigido em virtude de que os "quintos"/"décimos" incorporados foram transformados em VPNI pela Lei 9.527/1997 e deveriam ser reajustados, nos termos do art. 15, § 1º da referida lei, apenas em razão dos reajustes gerais.
 (...) 
Art. 15. Fica extinta a incorporação da retribuição pelo exercício de função de direção, chefia ou assessoramento, cargo de provimento em comissão ou de Natureza Especial a que se referem os arts. 3º e 10 da Lei nº 8.911, de 11 de julho de 1994.
§ 1º A importância paga em razão da incorporação a que se refere este artigo passa a constituir, a partir de 11 de novembro de 1997, vantagem pessoal nominalmente identificada, sujeita exclusivamente à atualização decorrente da revisão geral da remuneração dos servidores públicos federais.
EXAME DE ADMISSIBILIDADE
3.	Reiteram-se os exames preliminares de admissibilidade de peças 24 e 34, em que se propôs o conhecimento dos recursos, nos termos do artigo 48 da Lei 8.443/1992, c/c os artigos 285 e 286, parágrafo único, do RI/TCU, suspendendo-se os efeitos dos subitens 9.1, 9.3, 9.3.1 e 9.3.2 do Acórdão 1143/2022-TCU-Primeira Câmara. Observa-se que o Excelentíssimo Senhor Ministro Vital do Rêgo, mediante despachos de peças 32 e 38, conheceu dos recursos nos termos propostos pelo SAR/Serur. 
MÉRITO
4.	Constitui objeto dos presentes recursos definir se a redação do subitem 9.3.1 do acórdão recorrido merece reparos.
5. Do subitem 9.3.1 do acórdão recorrido
5.1. Os recorrentes aduzem que a redação do subitem 9.3.1 deve ser alterada, com base nos seguintes argumentos:
5.2. Primeiramente, deve ser destacado que a Lei 13.323/2016 concedeu aumento a título de reajustes. E a VPNI está justamente sujeita a sofrer reajustes. 
5.3. A mesma Lei 13.323/2016 estabeleceu que o reajuste incidiria sobre a remuneração dos servidores da Câmara dos Deputados, o que englobaria as VPNIs.
5.4. Nesse sentido, trouxe à colação o seguinte precedente do TCU: Acórdão 262/2011-TCU-Plenário.
5.5. Além das razões de direito apontadas, necessário também destacar a constatação da ocorrência de entendimentos divergentes, no âmbito do TCU, acerca da aplicação dos reajustes da Lei n. 13.323/2016 sobre a parcela incorporada a título de "quintos/décimos" de função comissionada, quando da apreciação, para fins de registro, de atos da Câmara dos Deputados de concessão de aposentadoria, dos quais resultam quatro situações:
	a) aposentadorias consideradas legais e registradas com parcelas de "quintos/décimos" incorporados antes de 8/4/1998, porém sem determinação da retirada dos reajustes da Lei n. 13.323/2016, a exemplo dos Acórdão 410/2022-TCU-Segunda Câmara, 17.972/2021-TCU-2ª Câmara (2 aposentadorias) , 13.287/2021-TCU-2ª Câmara, 11.464/2021-TCU-2ª Câmara (5 aposentadorias) , além de diversos outros; 
	b) aposentadorias consideradas ilegais, em razão da incorporação de quintos entre 8/4/1998 e 4/9/2001, hipóteses em que é determinada a transformação desses "quintos/décimos" em parcela compensatória, a ser absorvida por reajustes futuros, porém sem determinação da retirada dos reajustes da Lei n. 13.323/2016, a exemplo dos Acórdão 8392/2020-TCU-Primeira Câmara (3 aposentadorias) , 13.328/2020-TCU-2ª Câmara, 1.644/2021-TCU-1ª Câmara (3 aposentadorias) , 1.658/2021- TCU-2ª Câmara, 1.726/2021-TCU-2ª Câmara, 1.750/2021-TCU1ª Câmara (2 aposentadorias) , 5.999/2021-TCU-1ª Câmara (3 aposentadorias) , além de diversos outros; 
	c) aposentadorias consideradas ilegais, em razão da incorporação de "quintos/décimos" entre 8/4/1998 e 4/9/2001, hipóteses em que é determinada a transformação desses quintos em parcela compensatória, a ser absorvida por reajustes futuros, com determinação da retirada dos reajustes da Lei n. 13.323/2016 apenas da parcela compensatória, a exemplo dos Acórdão 14835/2021-TCU-Segunda Câmara, 15.763/2021-TCU-2ª Câmara, 15.574/2021-TCU-2ª Câmara, 18.280/2021-TCU-2ª Câmara, 18.899/2021-TCU-2ª Câmara, 611/2022-TCU-2ª Câmara, além de diversos outros; e 
	d) aposentadorias consideradas ilegais, com determinação para a retirada dos reajustes da Lei n. 13.323/2016 aplicados sobre todas as parcelas de "quintos/décimos", a exemplo do acórdão recorrido, além de diversos outros.
5.6. Essas quatro situações demonstradas com base nos acórdãos mencionados, além de inúmeros outros, vêm criando contextos que ferem a isonomia entre os atingidos pelas determinações desse e. Tribunal, pois resultam em grupos distintos entre os interessados no que tange aos reajustes sobre a VPNI com base na Lei n. 13.323/2016.
5.7. Além disso, os atos de aposentadoria considerados ilegais, porém sem determinação para a retirada dos reajustes da Lei n. 13.323/2016 aplicados sobre a VPNI, ou com determinação para a retirada apenas dos reajustes da parcela compensatória relativa aos "quintos" incorporados entre 8/4/1998 e 4/9/2001, poderão ser novamente considerados ilegais pelo TCU - inclusive por mais de uma vez -, quando da apreciação dos novos atos que serão encaminhados em substituição àqueles considerados ilegais.
5.8. Assim, a Câmara dos Deputados requer que:
	a) seja tornada sem efeito a determinação contida no subitem 9.3.1 da parte dispositiva do acórdão, relativa à impugnação dos reajustes conferidos pela Lei n. 13.323/2016 sobre a VPNI prevista no art. 62-A da Lei n. 8.112/1990; 
	b) na hipótese do não acolhimento do pedido constante do item anterior, e considerando as divergências de entendimento em diversos acórdãos do TCU acerca da aplicação dos reajustes da Lei n. 13.323/2016 sobre a VPNI dos "quintos", como demonstrado anteriormente no parágrafo 30, requer-se, à vista do disposto no art. 91 do Regimento Interno do Tribunal de Contas da União, que seja analisada a possibilidade de instauração de incidente de uniformização de jurisprudência sobre o tema.
Análise:
5.9. Segundo o Excelentíssimo Senhor Ministro Walton Alencar Rodrigues, por ocasião da apreciação do TC Processo 046.660/2020-6, em Sessão de 19/7/2022, "o Acórdão 262/2011-TCU-Plenário, mencionado pelas recorrentes, tratou especificamente das Leis 11.169/2005, 11.170/2005 e 11.383/2006, que concederam reajustes setoriais, com caráter de revisão geral. Dessa forma, não há aderência entre esse precedente e o caso ora examinado".
5.10. Demais disso, observa-se que os juízes são independentes e somente se submetem à lei, e não à jurisprudência. Sobre o tema, traz-se à colação a doutrina de Jorge Luiz Souto Maior e Valdete Souto Severo:
 (...) o juiz tem o dever de se rebelar, de reagir, de não ceder, de reafirmar a sua independência, pois é isto que a humanidade, que debruçou sobre o direito toda a regulação das relações de poder, espera dele. Um juiz que, por conveniência, se curva ao entendimento de outros juízes, proferindo decisões contrárias à sua convicção jurídica; que, por comodidade, aplica uma lei que fere a Constituição ou algum preceito dos direitos humanos ou direitos fundamentais; que, por receio de qualquer natureza ou medo, acaba cumprindo uma "ordem" ilegal; ou que, meramente, se abstém de "denunciar" as ameaças que sofra com relação à sua independência; que não exerce com liberdade e responsabilidade as suas atribuições, deixa de ser digno da função que exerce, perde, enfim, na essência, a designação de um autêntico magistrado e quem perde com isto é toda a sociedade (in O Processo do Trabalho como instrumento do Direito do Trabalho e as ideias fora de lugar do Novo CPC. São Paulo: LTr, 2015, p. 107-108) 
5.11. Acrescente-se a doutrina de Mauro Schiavi:
Hodiernamente se exige uma postura mais ativa do Juiz para garantir os resultados práticos do processo. A efetividade do processo depende não só de um Juiz imparcial e independente, mas, também, de um magistrado mais ousado, comprometido com a justiça e com os resultados úteis do processo (in Manual de Direito Processual do Trabalho, 4ª. Ed., São Paulo: LTr, 2011, p. 698) .
5.12. Corroborando essas ideias, registra-se o conselho de Benedito Calheiros Bonfim:
A dócil submissão à jurisprudência estiola o espírito criador do advogado e do juiz. São os descontentes e os inconformados os propulsores do progresso, raciocínio válido também no campo da ciência do Direito (in Conselhos aos jovens advogados, 3ª Ed., Niterói, RJ: Impetus, 2012, p. 187) .
5.13. De mais a mais, arremata Carnelutti:
As incertezas e contrastes da jurisprudência são como os poros através dos quais o Direito respira a Justiça. E, quando, pelo feiticismo da uniformidade, os juízes descansam nas soluções feitas, e o conjunto de máximas adquire na prática o valor de um código desmedido, cerra-se a via normal de renovação do Direito (apud João de Lima Teixeira Filho, in Instituições de Direito do Trabalho, 15ª ed., Volume I, São Paulo: LTr, 1995, p. 167) 
5.14. De fato, a democracia se faz com respeito à diferença e com divergências. Assim, continua Fábio Konder Comparato:
A independência funcional da magistratura, assim entendida, é uma garantia institucional do regime democrático. O conceito institucional foi elaborado pela doutrina publicista alemã à época da República de Weimar, para designar as fontes de organização dos Poderes Públicos, cuja função é assegurar o respeito aos direitos subjetivos fundamentais, declarados na Constituição (grifos acrescidos) (apud Jorge Luiz Souto Maior e Valdete Souto Severo, in O Processo do Trabalho como instrumento do Direito do Trabalho e as ideias fora de lugar do Novo CPC. São Paulo: LTr, 2015, p. 114) .
5.15. Observa-se que a submissão dos juízes somente à lei não é uma idiossincrasia do Direito brasileiro, mas encontra ressonância na Alemanha, na Áustria, na Dinamarca, na Espanha, na França, na Grécia, na Irlanda, na Itália e em Portugal, conforme pontuam Jorge Luiz Souto Maior e Valdete Souto Severo:
Na Alemanha, há disposição expressa no sentido de que "os juízes são independentes e somente se submetem à lei" (art. 97) . Na Áustria, "Os juízes são independentes no exercício de suas funções judiciárias" (art. 87) . Na Dinamarca, "No exercício de suas funções os magistrados devem se conformar à lei" (art. 64) . Na Espanha, "A justiça emana do povo e ela é administrada em nome do rei por juízes e magistrados que constituem o poder judiciário e são independentes, inamovíveis, responsáveis e submetidos exclusivamente ao império da lei" (art. 117) . Há também norma dispondo que "Toda pessoa tem o direito de obter a proteção efetiva dos juízes e tribunais para exercer seus direitos e seus interesses legítimos, sem que em nenhum caso esta proteção possa lhe ser recursada" (art. 24) .
No mesmo pórtico, o ordenamento jurídico francês prevê: "O presidente da República é garante da independência da autoridade judiciária. Ele é assistido pelo Conselho superior da magistratura. Uma lei orgânica traz estatuto dos magistrados. Os magistrados de carreira são inamovíveis" (art. 64) . Na Grécia, há disposição no sentido de que: "A justiça é composta por tribunais constituídos de magistrados de carreira que possuem independência funcional e pessoal" (art. 87-1) e de que "No exercício de suas funções, os magistrados são submetidos somente à Constituição e às leis; eles não são, em nenhum caso, obrigados a se submeter a disposições contrárias à Constituição" (art. 87-2) . Na Irlanda, "Os juízes são independentes no exercício de suas funções judiciárias e submetidos somente à presente Constituição e à lei (art. 35-2) . Na Itália: "A justiça é exercida em nome do povo. Os juízes se submetem apenas à lei" (art. 101) . Em Portugal, "os juízes são inamovíveis. Eles não poderão ser multados, suspensos, postos em disponibilidade ou exonerados de suas funções fora dos casos previstos pela lei" (art. 218-1) . E mais: "os juízes não podem ser tidos por responsáveis de suas decisões, salvo exceções consignadas na lei" (art. 218-2) (in O Processo do Trabalho como instrumento do Direito do Trabalho e as ideias fora de lugar do Novo CPC. São Paulo: LTr, 2015, p.115) .
5.16. Ante esses ponderosos argumentos, entende-se que este Tribunal deve interpretar o regramento da VPNI de acordo com as regras de Hermenêutica Jurídica, e não guiado por precedentes jurisprudenciais oscilantes e superados, que não informam um norte seguro a ser seguido. 
5.17. Assim, vem à balha o disposto na Lei 13.323/2016:
Art. 1º A remuneração dos servidores integrantes do Quadro de Pessoal da Câmara dos Deputados fica reajustada nos seguintes percentuais:
I - 5,5% (cinco inteiros e cinco décimos por cento) , a partir de 1º de janeiro de 2016;
II - 5% (cinco por cento) , a partir de 1º de janeiro de 2017, aplicados sobre as remunerações vigentes em 31 de dezembro de 2016;
III - 4,8% (quatro inteiros e oito décimos por cento) , a partir de 1º de janeiro de 2018, aplicados sobre as remunerações vigentes em 31 de dezembro de 2017;
IV - 4,5% (quatro inteiros e cinco décimos por cento) , a partir de 1º de janeiro de 2019, aplicados sobre as remunerações vigentes em 31 de dezembro de 2018.
Parágrafo único. As tabelas constantes da Lei nº 12.777, de 28 de dezembro de 2012 , ficam reajustadas de acordo com os incisos I a IV do caput deste artigo.
Art. 2º O disposto nesta Lei aplica-se aos proventos de aposentadoria e às pensões sujeitos a reajustes com base na remuneração do servidor ativo.
Art. 3º As despesas decorrentes desta Lei correrão à conta das dotações orçamentárias da Câmara dos Deputados.
Art. 4º (VETADO) (grifos acrescidos) 
5.18. Observa-se que o art. 41 da Lei 8.112/1990 assim dispôs:
Art. 41. Remuneração é o vencimento do cargo efetivo, acrescido das vantagens pecuniárias permanentes estabelecidas em lei (grifos acrescidos) .
5.19. Por seu turno, reza o art. 15 da Lei 9.527/1997:
Art. 15. Fica extinta a incorporação da retribuição pelo exercício de função de direção, chefia ou assessoramento, cargo de provimento em comissão ou de Natureza Especial a que se referem os arts. 3º e 10 da Lei nº 8.911, de 11 de julho de 1994.
§ 1º A importância paga em razão da incorporação a que se refere este artigo passa a constituir, a partir de 11 de novembro de 1997, vantagem pessoal nominalmente identificada, sujeita exclusivamente à atualização decorrente da revisão geral da remuneração dos servidores públicos federais (grifos acrescidos) .
5.20. Assim, num primeiro lanço, poder-se-ia chegar à conclusão de que a VPNI, por estar englobada no conceito de remuneração (art. 41 da Lei 8.112/1990) , deveria sofrer a majoração prevista na Lei 13.323/2016.
5.21. O art. 41 da Lei 8.112/1990 é uma realidade morfológica e sintática que deve ser interpretada do ponto de vista literal. É do prisma literal o primeiro caminho que o intérprete deve percorrer com o intuito de alcançar o seu sentido. No entanto, o estudo menos apressado e a análise mais descansada revelam que, após uma primeira perquirição filológica, impõe-se um trabalho lógico e sistemático, eis que nenhum artigo pode ser considerado separadamente do contexto em que se encontra situado. É nesse sentido a doutrina de Carlos Maximiliano:
"A abstração sistemática é a lógica da ciência do Direito. Ninguém pode tornar-se efetivo senhor de disposições particulares sem primeiro haver compreendido a milímoda variabilidade do assunto principal na singeleza de ideias e conceitos da maior amplitude; ou, por outras palavras, na simples unidade sistemática" (grifos acrescidos) (in Hermenêutica e Aplicação do Direito, 15ª Ed., Rio de Janeiro: Forense, 1995, p. 5) .
5.22. Corroborando essas considerações, traz-se à colação a lição de Maurício Godinho Delgado e Gabriela Neves Delgado:
Ora, o Direito é um conjunto sistemático de regras e princípios jurídicos, formando um todo lógico, coerente, harmônico. A ideia de sistema que impera no fenômeno jurídico faz com que o processo interpretativo situe a norma enfocada no conjunto normativo mais próximo, ao invés de tratá-la como uma realidade isolada e estanque (grifos acrescidos) (in A reforma trabalhista no Brasil: com os comentários à Lei 13.467/2017. São Paulo: LTr, 2017, p. 217) .
5.23. Cobra relevo ressaltar que a interpretação sistemática do ordenamento jurídico não é uma necessidade somente atual, eis que, há mais de 2000 anos atrás, já se tinha notícia da importância desse método de Hermenêutica Jurídica. Nesse sentido, traz-se à colação a doutrina do ministro José Carlos Moreira Alves, do Pretório Excelso:
	No direito clássico, em virtude de ius honorarium, decai essa atividade criadora dos jurisconsultos, que, no entanto, continuam a utilizar-se da interpretatio no sentido moderno. E, quando os juristas romanos interpretavam a norma jurídica, eles se valiam de métodos que ainda hoje são utilizados. Assim, interpretavam a norma gramaticalmente (interpretação gramatical ou literal) , procurando determinar-lhe o significado pelas palavras de seu texto (isto é, a letra da lei) ; mas não se limitavam a isso: iam além - lançavam mão da interpretação lógica, para verificar se a letra da lei correspondia ao seu espírito (para isso, orientavam-se por princípios como os seguintes: deve-se atentar para a finalidade da lei - ratio legis -, para os antecedentes que a motivaram - occasio legis -, e para o sentido que sempre se lhe atribuiu; bem como repelir a interpretação que conduza ao absurdo ou inaplicável) . Enfim, recorriam à interpretação sistemática, isto é, ao confronto entre a norma objeto de interpretação e as demais referentes a matérias correlatas, para investigar - já que o direito é um todo uniforme, e não um conjunto de compartimentos estanques - quais as diretrizes dominantes em que elas se apoiavam (grifos acrescidos) (in Direito Romano, Vol. I, Rio de Janeiro: Forense, 10ª ed., 1995, p. 84) .
5.24. De tal arte, observa-se que o conceito de remuneração, por ser amplo e genérico, deve englobar as VPNIs. Todavia, a majoração das VPNIs, por ser prevista em norma específica, deve sofrer o temperamento previsto no art. 15 da Lei 9.527/1997, ou seja, está sujeita exclusivamente à atualização decorrente da revisão geral da remuneração dos servidores públicos federais. Esse entendimento é resultante da interpretação sistemática das Leis 9.527/1997, 8.112/1990 e 13.323/2016.
5.25. Nessa toada, entende-se que os argumentos apresentados pelas recorrentes não merecem ser acolhidos e, por via de consequência, opina-se pela negativa de provimento dos presentes recursos.
5.26. No entanto, conforme apontado pela Câmara dos Deputados, é de se reconhecer que este Tribunal não tem se manifestado de forma uníssona sobre a matéria versada nestes autos. Por conseguinte, entende-se oportuno que este Tribunal instaure um incidente de uniformização de jurisprudência, de forma a assegurar a força normativa do princípio da isonomia a ser aplicado à Câmara dos Deputados e ao Senado Federal.
CONCLUSÃO
6.	Da análise anterior, conclui-se que a redação do subitem 9.3.1 do acórdão recorrido não merece reparos, devendo-se negar provimento aos presentes recursos; sem prejuízo de se instaurar um incidente de uniformização de jurisprudência, de forma a assegurar a força normativa do princípio da isonomia a ser aplicado à Câmara dos Deputados e ao Senado Federal, no que tange à matéria de mérito discutida nestes autos.
PROPOSTA DE ENCAMINHAMENTO
7.	Ante o exposto, submetem-se os autos à consideração superior, propondo-se, com fundamento no art. 48 da Lei 8.443/1992:
a) conhecer dos recursos interpostos, para, no mérito, negar-lhes provimento; sem prejuízo de se propor a instauração de incidente de uniformização de jurisprudência, de forma a assegurar a força normativa do princípio da isonomia a ser aplicado à Câmara dos Deputados e ao Senado Federal, no que tange à matéria de mérito discutida nestes autos;
b) informar as recorrentes e demais interessados do acórdão a ser proferido, destacando que o relatório e o voto que o fundamentam podem ser acessados por meio do endereço eletrônico www.tcu.gov.br/acordaos. 
2.	O Ministério Público junto ao TCU, representado nos autos pelo Procurador Dr. Marinus Eduardo De Vries Marsico, manifestou-se de acordo com a proposição da unidade técnica (peça 45) .
É o Relatório.

não há.

Procurador Marinus Eduardo De Vries Marsico.

APOSENTADORIA. ATUALIZAÇÃO IRREGULAR DE PARCELA DECORRENTE DA INCORPORAÇÃO DE QUINTOS. PEDIDO DE REEXAME. PROVIMENTO PARCIAL. DETERMINAÇÃO PARA DESTAQUE, NA VPNI DERIVADA DE QUINTOS/DÉCIMOS DE FUNÇÕES COMISSIONADAS, DO VALOR CORRESPONDENTE AO ÍNDICE CONCEDIDO PELA LEI 13.323/2016, FICANDO TAL PARCELA SUJEITA À ABSORÇÃO POR QUAISQUER REAJUSTES REMUNERATÓRIOS POSTERIORES A 23/10/2020.

APOSENTADORIA (APOS)

Unidade de Auditoria Especializada em Pessoal (AudPessoal).

Apreciam-se pedidos de reexame interpostos pela Sra. Maria Silvia Barros Lorenzetti e pela Câmara dos Deputados em face do Acórdão 1143/2022-TCU-Primeira Câmara, por meio do qual esta Corte de Contas considerou ilegal o ato de concessão de aposentadoria emitido em favor da primeira recorrente, em razão: (i) da incorporação de quintos pelo exercício de funções comissionadas exercidas no período compreendido entre 8/4/1998 a 4/9/2001; (ii)  da concessão de reajustes à parcela de quintos em contrariedade ao disposto na Lei 9.527/1997, que determina que a correção de tais parcelas seja dada apenas por reajustes gerais.
Nos pedidos de reexame interpostos (peças 23 e 31) , que se insurgem contra o subitem 9.3.1 da decisão recorrida, alega-se, em síntese, que: 
 (i) consoante estabelecido no art. 1º, inciso III, da Lei 8.852/1994 e no art. 23, § 5º, da Portaria 402/2008 do Ministério da Previdência Social, o conceito de "remuneração" abrange as parcelas associadas aos quintos/décimos incorporados, ainda que transformados em vantagem pessoal nominalmente identificada (VPNI) . Nesse contexto, "o reajuste conferido pela Lei 13.323/2016 deve incidir sobre as parcelas daqueles servidores que recebem VPNI";
 (ii) o TCU, por meio do Acórdão 262/2011-TCU-Plenário, reconheceu que "a VPNI [dos quintos] sofre reajustes setoriais, com caráter de revisão geral".
Em conclusão, as recorrentes pugnam para que:
Peça 23:
34. (...) 
a) seja tornada sem efeito a determinação contida no subitem 9.3.1 da parte dispositiva do acórdão, relativa à impugnação dos reajustes conferidos pela Lei n. 13.323/2016 sobre a VPNI prevista no art. 62-A da Lei n. 8.112/1990;
 (...) 
Peça 31:
IV - DOS PEDIDOS
a) seja tornada sem efeito a impugnação dos reajustes conferidos pela Lei 13.323/2016 sobre a VPNI, prevista no art. 62-A da Lei n. 8.112/1990;
A Unidade de Auditoria Especializada em Recursos (AudRecursos) , em seu parecer, propõe que o apelo interposto seja conhecido, para no mérito, negar a ele provimento.
O Ministério Público junto ao Tribunal (MPTCU) , em sua manifestação regimental, ratificou as conclusões formuladas pela AudRecursos.
II
Reforço o entendimento já externado nos despachos de peças 32 e 38 no sentido de que os recursos em epígrafe sejam conhecidos, uma vez preenchidos os requisitos de admissão que regem a espécie. 
No tocante à análise de mérito do apelo, registro minha concordância com os argumentos formulados pela unidade técnica, aquiescida pela manifestação do MPTCU, razão pela qual acolho os pareceres precedentes por seus próprios fundamentos, sem prejuízo de tecer os comentários a seguir.
Sobre o reajuste concedido às parcelas incorporadas (VPNI) , destaco que esta Corte de Contas, no voto condutor do Acórdão 3045/2022-TCU-Primeira Câmara, da Relatoria do Min. Benjamin Zymler, já analisou a questão com o detalhamento necessário, razão pela qual transcrevo os principais excertos, os quais adoto como razões de decidir: 
 (...) 
12. Com relação ao reajustamento das parcelas incorporadas, hoje transformadas em VPNI, transcrevo, adiante, os principais dispositivos de regência (destaques acrescentados) :
Lei 8.112/1990
"Art. 41.  Remuneração é o vencimento do cargo efetivo, acrescido das vantagens pecuniárias permanentes estabelecidas em lei.
............................................................................................................................................
Art. 62-A. Fica transformada em Vantagem Pessoal Nominalmente Identificada - VPNI a incorporação da retribuição pelo exercício de função de direção, chefia ou assessoramento, cargo de provimento em comissão ou de Natureza Especial a que se referem os arts. 3º e 10 da Lei no 8.911, de 11 de julho de 1994, e o art. 3o da Lei no 9.624, de 2 de abril de 1998.
Parágrafo único.  A VPNI de que trata o caput deste artigo somente estará sujeita às revisões gerais de remuneração dos servidores públicos federais."
Constituição Federal
"Art. 37. A administração pública direta e indireta de qualquer dos Poderes da União, dos Estados, do Distrito Federal e dos Municípios obedecerá aos princípios de legalidade, impessoalidade, moralidade, publicidade e eficiência e, também, ao seguinte:
............................................................................................................................................
X - a remuneração dos servidores públicos e o subsídio de que trata o § 4º do art. 39 somente poderão ser fixados ou alterados por lei específica, observada a iniciativa privativa em cada caso, assegurada revisão geral anual, sempre na mesma data e sem distinção de índices".
Lei 10.331/2001
"Art. 1º As remunerações e os subsídios dos servidores públicos dos Poderes Executivo, Legislativo e Judiciário da União, das autarquias e fundações públicas federais, serão revistos, na forma do inciso X do art. 37 da Constituição, no mês de janeiro, sem distinção de índices, extensivos aos proventos da inatividade e às pensões."
13.	 Pois bem, é fora de dúvida que, na dicção do art. 41 da Lei 8.112/1990, a VPNI alusiva aos antigos "quintos/décimos" de funções comissionadas constitui "vantagem pecuniária permanente estabelecida em lei" e, dessa forma, integra o conceito de "remuneração".
14.	 Sem embargo, o mesmo estatuto que define o termo distingue a parcela e fixa as balizas para o seu reajustamento: exclusivamente mediante revisões gerais de remuneração dos servidores públicos (parágrafo único do art. 62-A) .
15.	 Aqui, a aplicação do princípio da especialidade já resolve a aparente antinomia discutida nos autos: a norma que disciplina, em específico, o reajustamento da VPNI ao longo do tempo (Lei 8.112/1990) prevalece sobre a norma que dispõe, em caráter pontual e genérico, sobre o reajuste da remuneração dos servidores da Câmara dos Deputados (Lei 13.323/2016) .
16. Mas, para além disso, o fato é que a Lei 8.112/1990, estatuto jurídico do funcionalismo federal, norma de iniciativa privativa do Presidente da República, não poderia ter seus efeitos mitigados por norma de iniciativa do Poder Legislativo, caso da Lei 13.323/2016.
17.	 Assim, tratando-se os "quintos/décimos" de vantagem de natureza tipicamente estatutária, há de prevalecer, na espécie, seja pela observância do princípio da especialidade, seja pela prerrogativa constitucionalmente atribuída ao Chefe do Poder Executivo para a propositura de leis que disponham sobre o regime jurídico do funcionalismo, a disciplina estabelecida no art. 62-A, parágrafo único, da Lei 8.112/1990.
18.	 Posto isso, de outra parte, não há como dissociar a expressão "revisão geral de remuneração dos servidores públicos federais", fixada no estatuto, da "revisão geral anual [da remuneração dos servidores públicos]" estabelecida na Constituição. Esta, a propósito, também de iniciativa privativa do Presidente da República, é feita "sem distinção de índices", característica que igualmente desqualificaria, como tal, o reajuste previsto na Lei 13.323/2016, concedido apenas aos servidores da Câmara.
19.	 Por fim, lembro que a distinção entre "reajuste de remunerações e subsídios por lei específica" (ou "reajuste setorial", como denomina o recorrente) , caso da Lei 13.323/2016, e "revisão geral de remunerações e subsídios", caso, por exemplo, da Lei 10.697/2003, foi exposta com meridiana clareza pela Suprema Corte no julgamento da ADI 3.968, cuja ementa, por seu didatismo, peço licença para transcrever parcialmente (ênfase acrescentada) :
"AÇÃO DIRETA DE INCONSTITUCIONALIDADE. ARTIGOS 2º, 5º E 9º, PARTE FINAL, DA LEI 15.512/2007 DO ESTADO DO PARANÁ. CONCESSÃO, A PAR DE ÍNDICE GERAL DE CORREÇÃO SALARIAL PARA TODAS AS CARREIRAS ESTATUTÁRIAS DO PODER EXECUTIVO, DE ÍNDICE COMPLEMENTAR VARIÁVEL, CONSIDERADA A INCIDÊNCIA DO IPCA DESDE A DATA DA CONSOLIDAÇÃO DOS PLANOS DE CARREIRA OU DE REESTRUTURAÇÃO DAS TABELAS DE VENCIMENTOS. VALIDADE. POSSIBILIDADE DE DESCONTO DOS REAJUSTES SETORIAIS POR OCASIÃO DA REVISÃO GERAL DA REMUNERAÇÃO DOS SERVIDORES. EXAURIMENTO DA EFICÁCIA DOS ARTIGOS 5º E 9º, PARTE FINAL, DA LEI 15.512/2007 DO ESTADO DO PARANÁ. PREJUDICIALIDADE. AÇÃO PARCIALMENTE CONHECIDA E, NA PARTE CONHECIDA, JULGADO IMPROCEDENTE O PEDIDO. 
1. A revisão geral anual da remuneração e subsídios dos servidores públicos e agentes políticos, cuja iniciativa legislativa é do chefe do Poder Executivo de cada ente federativo (artigo 61, § 1º, II, a, da Constituição Federal) , deve se dar na mesma data para todos e sem distinção de índices (artigo 37, X, da Constituição Federal) . 
2. O reajuste de remunerações e subsídios por lei específica tem por objeto a readequação da retribuição pecuniária devida pelo exercício de determinado cargo, ajustando-a à realidade das suas responsabilidades, atribuições e mercado de trabalho, enquanto que a revisão geral anual tem por escopo a mera recomposição do poder aquisitivo das remunerações e subsídios de todos os servidores públicos e agentes políticos de determinado ente federativo. 
3. A revisão geral anual sem distinção de índices não impede que determinadas categorias recebam efetivamente revisão diferenciada de outras, caso essa diferenciação reflita reajustes anteriores, de forma a evitar o desvirtuamento dos reajustes setoriais e a necessidade de redução do índice de revisão, em prejuízo das categorias funcionais que não tiveram qualquer aumento salarial. Precedente: ADI 2.726, Rel. Min. Maurício Corrêa, Plenário, DJ de 29/8/2003" (Tribunal Pleno; relator Min. Luiz Fux; julgada em 29/11/2019) .
Portanto, na mesma linha do que restou decidido no Acórdão 3045/2022-TCU-Primeira Câmara, entendo que a norma que disciplina o reajustamento da VPNI ao longo do tempo é a Lei 8.112/1990, sendo que o referido comando prevalece sobre a norma que dispõe, em caráter pontual e genérico, sobre o reajuste da remuneração dos servidores da Câmara dos Deputados (Lei 13.323/2016) . Nesse contexto, vale dizer que nem todos os servidores da Câmara dos Deputados percebem a VPNI decorrente de incorporação de quintos, sendo certo que, por essa razão, essa parcela especial e peculiar a que fazem jus alguns servidores está regulada pelo regramento disposto na Lei 8.112/1990. 
De outro lado, caso o entendimento sustentado pela recorrente fosse implementado, a consequência lógica seria que todos os servidores, de todos os poderes da União, detentores de VPNI de quintos, teriam essas parcelas reajustadas de forma completamente aleatória, a depender dos reajustes concedidos às carreiras específicas a que pertencem, entendimento esse que não se coaduna com o comando previsto no art. 37, inciso X, da CF/1988 e com a regra prevista no art. 62-A, parágrafo único, da Lei 8.112/1990.
A despeito de meu entendimento acerca da irregularidade dos reajustes promovidos nas parcelas de quintos, vale mencionar que na sessão de 7/12/2022, foi proferido o Acórdão 2718/2022-TCU-Plenário, por meio do qual esta Corte de Contas entendeu que os reajustes irregulares concedidos às parcelas de quintos devem ser convertidos em VPNI absorvível a partir dos reajustes incidentes após 23/10/2020. 
Por tal razão e em linha com a orientação que restou consignada no Acórdão 2718/2022-TCU-Plenário, cabe dar provimento parcial aos presentes recursos, tornando sem efeito o subitem 9.3.1 da decisão recorrida sem prejuízo de  determinar à Câmara dos Deputados que promova o destaque do valor correspondente ao reajuste incidente sobre a VPNI derivada de quintos/décimos de funções comissionadas, dados pelas Leis 12.777/2012 e 13.323/2016, sujeitando a parcela destacada à absorção por quaisquer reajustes remuneratórios posteriores a 23/10/2020, consoante restou decidido no Acórdão 2718/2022-TCU-Plenário.
Ante o exposto, voto para que seja adotada a minuta de acórdão que ora trago ao exame deste Colegiado.
TCU, Sala das Sessões, em 28 de fevereiro de 2023.
Ministro VITAL DO RÊGO 
Relator